最　高　行　政　法　院　判　決
                                      100年度判字第227號
上  訴  人　新竹縣政府
代　表　人　邱鏡淳
訴訟代理人　吳尚昆　律師
          　洪榮彬　律師
          　李怡卿　律師
被 上訴 人　梁玉珍
上列當事人間因有關林業事務事件，上訴人對於中華民國98年7
月16日臺北高等行政法院98年度訴字第102號判決，提起上訴，
本院判決如下：
　　主  文
原判決廢棄，發回臺北高等行政法院。
　　理  由
一、本件被上訴人代表人變更為邱鏡淳，業據其具狀聲明承受訴
    訟，核無不合，應予准許，合先明。
二、緣被上訴人以其所有坐落新竹縣寶山鄉○○○段○○○○段
    506地號土地，前於民國（下同）93年向新竹縣寶山鄉公所
    申准參加全民造林計畫，造林面積2公頃，嗣於96年勘查檢
    測未通過，寶山鄉公所以97年5月16日寶農字第0973000846
    號函通知被上訴人，並詢問被上訴人是否選擇補植續領獎勵
    金或繳回已領取之獎勵金，被上訴人選擇放棄造林並填具終
    止造林申請書，該申請經由寶山鄉公所以97年6月19日寶農
    字第0973001043號函轉上訴人，遞經上訴人以97年6月30日
    府農森字第0970084618號（下稱原處分）函復被上訴人，爰
    依據「獎勵造林實施要點」第7點規定須繳回造林獎勵金及
    利息計新臺幣（下同）340,211元。被上訴人不服，提起訴
    願，遭決定駁回，遂提起本件行政訴訟，經原審判決撤銷訴
    願決定及原處分，上訴人不服，提起上訴。
三、被上訴人起訴主張：(一)新竹縣寶山鄉公所事後要求被上訴人
    簽署終止造林申請書，已超出獎勵造林實施要點第7點規定
    授權之範圍，似有違反行政程序法第4條之依法行政原則。
    今上訴人卻以被上訴人申請終止參與「全民造林運動實施計
    畫」為由，依獎勵造林實施要點第7點規定，要求被上訴人
    繳回已領取之造林獎勵金再加上6.316%利息。(二)被上訴人前
    3年依法檢測為合格，已將獎勵金全數使用在造林工作上，
    於第4年檢測不合格，並未領取獎勵金，無不當獲利之情事
    ，竟於終止造林後要加計利息追回獎勵金，此舉完全不顧及
    農民所付出的時間、人力及肥料等費用，不但未採取合理之
    補救措施，甚至要求賠償的主張，已違反行政程序法第8條
    誠實信用與信賴保護原則。(三)按本院83年判字第151號判例
    ，縱使機關享有裁量空間，亦應考量實際造林之可能情形，
    例如獎勵造林實施要點第7點第3項即有規定，因病、蟲害、
    天然災害等不可抗力因素，不在此限。故上訴人雖得要求被
    上訴人放棄往後之造林獎勵金，但實不應追索已用於造林之
    費用，否則即與該法規之授權目的不符，有違行政程序法第
    10條之裁量原則等語，求為判決撤銷訴願決定及原處分。
四、上訴人則以：本案被上訴人於93年向新竹縣寶山鄉公所申請
    全民造林，嗣於97年6月3日向寶山鄉公所申請終止造林，並
    敘明放棄造林故無法繼續撫育該造林之林木成材，特立此終
    止造林申請書，同意放棄領取往後之造林獎勵金並加計利息
    賠償已領取之獎勵金。上訴人遂依據「獎勵造林實施要點」
    第7點規定暨行政院農業委員會林務局96年8月27日林造字第
    0961741145號函會議紀錄，案由五之決議事項二，「造林獎
    勵金領取人於領取獎勵金時，應立書面切結，同意接受林業
    主管機關之指導，善加管理經營造林木竹，使之長大成林，
    不可任其荒廢或擅自拔除毀損；如有違背，應加利息賠償已
    領取之獎勵金，其利率以計收賠償時之臺灣銀行基本放款利
    率為準。」行政院農業委員會造林獎勵之目的在於使之長大
    成林，若中途放棄或任其荒廢及擅自拔除毀損，致無法繼續
    撫育，即有違原造林獎勵目的，自應加利息賠償已領取之獎
    勵金。本案被上訴人既於獎勵造林期限內，申請終止造林且
    同意繳回已領取之獎勵金加計利息，故上訴人以原處分請被
    上訴人繳回獎勵金加計利息340,211元並無不當等語，資為
    抗辯，求為判決駁回被上訴人在原審之訴。
五、原審撤銷訴願決定及原處分，係以：(一)本件被上訴人提出終
    止造林申請書，同意放棄領取後續造林獎勵金並附加利息賠
    償已領取之獎勵金，應屬被上訴人就系爭行政契約權利義務
    之承諾，如雙方對其內容發生爭議，自屬公法上爭議事件，
    依行政訴訟法第8條之規定，應循行政契約給付訴訟之途徑
    解決，上訴人逕以行政處分命被上訴人給付，並為提起訴願
    之救濟教示，於法即有未合。(二)縱認本件造林獎勵金之發放
    係屬行政處分，然獎勵造林實施要點並未規定上訴人得作成
    追繳獎勵金之不利處分，而被上訴人終止造林申請書亦僅屬
    被上訴人單方之意思表示，亦非得援為上訴人作成行政處分
    之依據，是以原處分即難認無違法。(三)行政機關廢止授益處
    分後，原受益人應返還因該處分所受給付，因給付之返還，
    對相對人乃屬不利之行政措施，而系爭獎勵造林實施要點未
    經法律授權，故本件欠缺得直接作成干涉性行政處分之依據
    ，從而，上訴人主張之切結書縱認係屬獎勵金授益處分之附
    款，然附款之不履行，僅得執為廢止獎勵金授益處分之依據
    ，就返還給付部分，仍無得以行政處分核定之依據等語，為
    其判斷之基礎。
六、上訴意旨略以：(一)由於身為造林人之被上訴人並沒有就獎勵
    造林之內容，具有討價還價之權利，即本項獎勵造林之行為
    ，雙方並非處於對等之地位，即並非屬行政契約之性質，詎
    原審判決遽予援引司法院釋字第348號解釋之意旨，認定本
    件應屬行政機關與人民間所成立之行政契約關係，於法自屬
    未合，原審判決有不適用法規及適用不當之違法。(二)上訴人
    作成被上訴人應返還已領獎勵金之處分，其依據內容，雖非
    法律性質之全民造林運動綱領及獎勵造林實施要點，但獎勵
    造林實施要點第7點第2項已明定造林人若未善加管理經營造
    林木竹，使之長大成林，致任其荒廢，應加利息賠償已領獎
    勵金，此非出於行政機關之恣意，且被上訴人亦可預見，對
    人民權利並無侵害，故不致違反法律保留，且依學者、德國
    行政判例及臺北高等行政法院91年度訴字第2318號及90年度
    簡字第7790號判決之見解，均肯認授益行政處分經廢止後，
    對於返還溢領或已領金錢之請求，只需由行政機關透過給付
    裁決即作成行政處分請求給付即可，而不限於法律所明定之
    情形，更無需提起一般公法上給付訴訟，原審判決有不適用
    法規及適用不當之違法。(三)當被上訴人選擇放棄造林並填具
    終止造林申請書，而上訴人前去勘查時，被上訴人接受獎勵
    造林之現場狀況為有雜草、天然落種所生林木及未栽種成功
    之種苗等，依造林之經驗法則，如被上訴人有接受林業主管
    機關之指導，並善加管理，則不可能出現上開情況，此雖非
    擅自拔除毀損，但顯係被上訴人「未善加管理經營造林，致
    任其荒廢」，何來所謂「與林木荒廢，尚屬有間」，原審判
    決有判決理由矛盾之違法。
七、本院查：
（一）按「為號召全國民眾推行造林，依據全民造林運動綱領第
      七點訂定本要點。」「本要點所稱林業管理經營機關，指
      直轄市政府、縣（市）政府、行政院農業委員會（以下簡
      稱農委會）林務局林區管理處、各大學實驗林管理處。」
      「獎勵造林之種苗，依下列方法供應之：(一)由林業管理經
      營機關培養，無償供應：1.造林人攜帶土地登記簿謄本、
      地籍圖謄本、他項權利證明書或承租契約書影印本，向造
      林所在地所屬鄉（鎮、市、區）公所或農委會林務局林區
      管理處工作站（以下簡稱工作站）提出種苗無償配撥申請
      書，經查核土地有關證件無誤後，在申請書上『核對土地
      有關證件』欄內核章受理之。2.鄉（鎮、市、區）公所、
      工作站，應切實審核需要種苗數量，並填造種苗無償配撥
      申請具領清冊連同種苗無償配撥申請書一份，送各該林業
      管理經營機關審核。3.各林業管理經營機關接到鄉（鎮、
      市、區）公所、工作站所送之申請書件，逐筆詳為審查後
      ，將配撥核定數量，登入申請具領清冊配撥核定數量欄內
      ，送還鄉（鎮、市、區）公所、工作站。4.種苗配撥數量
      經各該林業管理經營機關核定後，鄉（鎮、市、區）公所
      、工作站，迅即通知各受配人限期具領，於種苗配撥完竣
      後，將造林情形登入造林登記卡二份，並將清冊及登記卡
      各一份，送各該林業管理經營機關備查，餘各一份留存。
      5.種苗受配人接到種苗配撥通知後，應於限期內提領，並
      迅即施行造林，以期提高造林成活率。6.種苗應分配已申
      請地新植之用，如有賸餘時，再分配已申請地補植或其他
      未預先申請地之新植或補植之用。(二)自備種苗．．．。」
      「造林成果檢測方法如下：各林業管理經營機關依據造林
      登記卡，排定日期，於造林三個月後，派員會同鄉（鎮、
      市、區）公所或工作站或出租機關人員，赴實地核對地籍
      圖，必要時予以實測，檢查造林情形，並將實際檢測結果
      ，登記於造林檢查紀錄卡。」「造林獎勵金由農委會提列
      相關預算支應，符合下列各款規定者，發給造林獎勵金：
      (一)所植樹種與株數符合規定標準，並平均分布正常生長於
      林地。(二)造林成活率達百分之七十以上。(三)自造林第七年
      起，每年造林成活率扣除自然枯死率二％，每三年實施檢
      測工作，經檢測合格後，獎勵金每年核發，不合格者，獎
      勵金不發給，且不得再申請造林獎勵。」「（第1項）造
      林獎勵金之發給方式為：前六年每公頃發給新植撫育費新
      臺幣二十五萬元，即第一年新臺幣十萬元，第二年至第六
      年，每年新臺幣三萬元：第七年起至第二十年止，每年每
      公頃發給造林管理費新臺幣二萬元。在同一地點已接受其
      他機關發給造林獎勵金者，不得重覆申請，事後發現者，
      應追回已發獎勵金。（第2項）造林獎勵金領取人，於領
      取獎勵金時，應立書面切結，同意接受林業主管機關之指
      導，善加管理經營造林木竹，使之長大成林，不可任其荒
      廢或擅自拔除毀損；如有違背，應加利息賠償已領取之獎
      勵金，其利率以計收賠償時之臺灣銀行牌告基本放款利率
      為準。（第3項）將既有未達輪伐期之林木砍除，重新申
      請造林者，不得發給造林獎勵金，但因病、蟲害、天然災
      害等不可抗力因素，須砍除重新造林經報准者，不在此限
      。」「造林獎勵金核發程序如下：(一)經依第五點檢測符合
      標準者，由原受理申請單位，編造造林獎勵金提領清冊四
      份，送各該林業管理經營機關審核。(二)各林業管理經營機
      關接到鄉（鎮、市、區）公所或工作站所送之造林獎勵金
      提領清冊後，應逐筆詳為審核。無誤後，由各林業管理經
      營機關逕行獎勵金發給造林人，並通知原送清冊之鄉（鎮
      、市、區）公所或工作站及造林人。(三)各林業管理經營機
      關核發獎勵金後，應將清冊一份，送農委會林務局備查。
      (四)核定發給造林獎勵金面積計算至公頃以下二位數為止，
      餘數四捨五入。」為農委會訂定發布獎勵造林實施要點（
      下稱實施要點）第1點、第2點、第3點、第5點、第6點、
      第7點及第9點所規定。次按「（第1項）行政機關作成行
      政處分有裁量權時，得為附款。．．．（第2項）前項所
      稱之附款如下︰．．．三負擔。」「授予利益之合法行政
      處分，有下列各款情形之一者，得由原處分機關依職權為
      全部或一部之廢止：．．．三附負擔之行政處分，受益人
      未履行該負擔者。」「合法行政處分經廢止後，自廢止時
      或自廢止機關所指定較後之日時起，失其效力。但受益人
      未履行負擔致行政處分受廢止者，得溯及既往失其效力。
      」分別為行政程序法第93條第1項前段、第2項第3款及第
      123條第3款、第125條所明定。綜合上開實施要點與行政
      程序法規定可知，前揭實施要點乃農委會基於中央林業主
      管機關權責，為號召全國民眾推行造林而設；且為落實造
      林成果，由農委會提列相關預算支應，對經林業管理機關
      核准無償配撥或自備種苗，符合實施要點第5點規定之造
      林人，給與獎勵金，其獎勵金之發給，係屬具有裁量權行
      政機關之授益行政處分；而造林獎勵金領取人，於領取獎
      勵金時，所書立內載：「同意接受林業主管機關之指導，
      善加管理經營造林木竹，使之長大成林，不可任其荒廢或
      擅自拔除毀損；如有違背，應加利息賠償已領取之獎勵金
      」，核屬準負擔附款之性質，則於受益人未履行該負擔時
      ，原行政處分機關自得依職權為全部或一部之廢止（本院
      99年度裁字第500號、99年度判字第1216號判決參照）。
（二）本件被上訴人以其所有坐落新竹縣寶山鄉○○○段○○○
      ○段506地號土地，前於93年向新竹縣寶山鄉公所申准參
      加全民造林計畫，造林面積2公頃，嗣於96年勘查檢測未
      通過，寶山鄉公所以97年5月16日寶農字第0973000846號
      函通知被上訴人，並詢問被上訴人是否選擇補植續領獎勵
      金或繳回已領取之獎勵金，被上訴人選擇放棄造林並填具
      終止造林申請書，該申請經由寶山鄉公所以97年6月19日
      寶農字第0973001043號函轉上訴人等情，為原審認定之事
      實。揆諸上開說明，上訴人認被上訴人符合實施要點第7
      點規定情形，以系爭處分通知被上訴人須繳回造林獎勵金
      及利息，尚非無據。原判決以本件係屬行政契約關係，上
      訴人不得單方面以行政處分之方式，作為促使或強制被上
      訴人履行行政契約之手段；且縱認造林獎勵金之發放係屬
      行政處分，然前開實施要點並未規定上訴人得作成追繳獎
      勵金之不利處分，被上訴人終止造林申請書亦僅屬被上訴
      人單方之意思表示，亦非得援為上訴人作成行政處分之依
      據；又行政機關廢止授益處分後，原受益人應返還因該處
      分所受給付，因給付之返還，對相對人乃屬不利之行政措
      施，系爭獎勵造林實施要點未經法律授權，故本件欠缺得
      直接作成干涉性行政處分之依據等云云，尚嫌違誤。上訴
      意旨執此指摘原判決違背法令，求予廢棄，為有理由。因
      本件原處分有無違法，尚待原審調查審認，爰將原判決廢
      棄，發回原審法院審理後，另為適法之判決，以符法制。
八、據上論結，本件上訴為有理由，依行政訴訟法第256條第1項
    、第260條第1項，判決如主文。
中　　華　　民　　國　　100　 年　　3　　 月　　3　　 日
                    最高行政法院第六庭
                        審判長法官　藍　獻　林
                              法官　廖　宏　明
                              法官　姜　素　娥
                              法官　林　文　舟
                              法官　胡　國　棟

以  上  正  本  證  明  與  原  本  無  異
中　　華　　民　　國　　100　 年　　3　　 月　　3　　 日
　　　　　　　　　　　　　　　書記官　阮　思　瑩